【裁判字號】    97,簡上,45
【裁判日期】    970425
【裁判案由】    業務過失傷害
【裁判全文】
臺灣士林地方法院刑事判決              97年度簡上字第45號
上  訴  人
即  被  告  丙○○
上列上訴人即被告因業務過失傷害案件，不服本院刑事庭中華民
國96年11月27日96年度簡字第831 號第一審刑事簡易判決（起訴
書案號：臺灣士林地方法院檢察署95年度偵字第3028號、第1037
4 號），提起上訴，本院管轄之第二審合議庭判決如下：
    主  文
原判決撤銷。
丙○○從事業務之人，因業務上之過失傷害人，處有期徒刑肆月
，如易科罰金，以銀元佰元即新台幣玖佰元折算壹日，減為有
期徒刑貳月，如易科罰金，以銀元佰元即新台幣玖佰元折算壹
日。
    事  實
一、丙○○係址設臺北縣新莊市○○路401 巷28號睿展工程有限
    公司（以下稱睿展公司）之負責人，而潘文乾（因潘文乾撤
    回告訴，經檢察官為不起訴處分）、甲○○係丙○○僱用之
    勞工。睿展公司於民國94年12月26日，承攬臺北市○○區○
    ○路7 段348 號企業新銳大樓外牆鋼板玻璃之清洗工程，丙
    ○○為睿展公司之代表人，承包上開業務，為從事業務之人
    ，其應注意經中央主管機關指定具有危險性機械或設備之操
    作人員，雇主應僱用經中央主管機關認可之訓練或經技能檢
    定之合格人員充任之，且雇主對勞工應施以從事工作及預防
    災變之安全衛生教育、訓練；又雇主對於經中央主管機關指
    定具有危險性之機械或設備，非經檢查機構或中央主管機關
    指定之代行檢查機構檢查合格者，不得使用；且雇主對吊籠
    ，應於每日作業前就安全裝置之機能、吊掛用鋼索、吊鏈、
    纖維索、吊鉤、吊索、鏈環等用具實施檢點，對於椅式吊籠
    以外之吊籠，亦應設置有效固定安全帶用之金屬安裝具，並
    應使勞工佩帶適當之安全帶及安全帽，設置符合標準之必要
    安全衛生設備，以防止墜落，且客觀上並無不能注意之情事
    ，竟疏未注意及此，於95年1 月12日起派遣未經中央主管機
    關認可之訓練或經技能檢定合格之甲○○，從事吊籠危險性
    機械之操作工作，又未使甲○○接受安全衛生教育訓練，且
    提供未經檢查合格之自製夾具作為吊籠之固定裝置，亦未設
    置有效固定安全帶用之金屬安裝具、安全扣及其他安全設備
    ，以防止墜落。潘文乾、甲○○於95年1 月13日上午8 時40
    分許，在上開大樓從事外牆清洗工作時，因使用丙○○所提
    供未經檢查合格之自製夾具2 支，固定於該大樓10樓頂R1北
    側女兒牆上，並自該2 支自製夾具，分別拉鋼索至南側托架
    吊臂後，懸掛吊籠工作臺以清洗外牆，因丙○○未提供安全
    扣，使潘文乾、甲○○身上佩帶之安全帶繫於吊籠工作臺，
    而未使用安全母索固定於大樓之穩固位置，致使甲○○、潘
    文乾在吊籠工作臺自10樓外牆清洗至6 樓時，因設置於北側
    女兒牆之自製夾具2 支全部鬆脫，吊籠工作臺瞬間傾斜下墜
    ，潘文乾、甲○○遂自高處墜落地面，甲○○因而受有頸部
    第7 節骨折併脊髓神經壓迫、胸椎第6 節及第8 節骨折、肺
    挫傷併氣胸、血胸、兩側鎖骨骨折、腰椎壓迫性骨折、左側
    額部硬腦膜上腔出血、左側第4 對腦神經損傷、右側臂神經
    叢損傷、右側第3 、4 肋骨骨折等傷害，潘文乾亦受有兩側
    胸部多根肋骨斷裂、右側血胸、下額骨斷裂、兩側大腿骨斷
    裂、右肘骨斷裂及多處撕裂傷等傷害。
二、案經甲○○及甲○○之配偶乙○○告訴及臺北市政府警察局
    北投分局報告臺灣士林地方法院檢察署檢察官偵查起訴。
    理  由
一、按被告以外之人於審判外之言詞或書面陳述，除法律有規定
    者外，不得作為證據；又被告以外之人於審判外之陳述，雖
    不符合同法第159 條之1 至第159 條之4 之規定，但經當事
    人於審判程序同意作為證據，法院審酌該言詞陳述或書面陳
    述作成時之情況，認為適當者，亦得為證據。當事人、代理
    人或辯護人於法院調查證據時，知有第159 條第1 項不得為
    證據之情形，而未於言詞辯論終結前聲明異議者，視為有前
    項之同意，刑事訴訟法第159 條第1 項及第159 條之5 分別
    定有明文。查本判決下列所引用之各該被告以外之人於審判
    外之陳述，雖屬傳聞證據，惟均經當事人於本院準備程序及
    審判期日中表示無意見而不予爭執，且迄至言詞辯論終結前
    亦未再聲明異議，本院審酌此等證據資料製作時之情況，尚
    無違法不當及證明力明顯過低之瑕疵，亦認為以之作為證據
    應屬適當，故揆諸前開規定，爰逕依刑事訴訟法第159 條之
    5 規定，認前揭證據資料均例外有證據能力，合先敘明。
二、上揭被告丙○○為睿展公司代表人，因承攬企業新銳大樓外
    牆鋼板玻璃之清洗工程，遂自95年1 月12日起派遣所僱用未
    經中央主管機關認可之訓練或經技能檢定合格之告訴人甲○
    ○，從事吊籠危險性機械之操作工作，又未使甲○○接受安
    全衛生教育訓練，且提供未經檢查合格之自製夾具作為吊籠
    之固定裝置，亦未設置有效固定安全帶用之金屬安裝具、安
    全扣及其他安全設備，以防止墜落，致甲○○於上開時、地
    從事大樓外牆清洗工作時，使用被告提供之未經檢查合格自
    製夾具2 支，固定於該大樓10樓頂R1北側女兒牆上，且因被
    告未提供安全扣，使甲○○身上佩帶之安全帶繫於吊籠工作
    臺，而未使用安全母索固定於大樓之穩固位置。嗣該自製夾
    具2 支全部鬆脫，吊籠工作臺瞬間傾斜下墜，甲○○隨即自
    高處墜落地面，受有如事實欄所載之傷害等犯罪事實，業據
    被告丙○○於本院調查、審理時自承不諱，核與證人即告訴
    人甲○○、證人潘文乾、證人即企業新銳大樓管理委員會主
    任委員李秀英、該大樓管理員陳長平、證人即睿展公司員工
    梁智著、臺北市政府勞工局勞動檢查處檢查員張信盛分別於
    警詢、偵查及原審審理中之證述相符，此外復有睿展公司報
    價單1 紙、睿展公司每月吊籠定期檢查紀錄表12紙、甲○○
    、潘文乾墜落現場照片16張及臺北市政府勞工局勞動檢查處
    出具之初步檢查報告1 份附卷可參（見3028號偵卷第18頁、
    第23至30頁、第34至45頁、第57至60頁）。而本件告訴人甲
    ○○因此受有如事實欄所載之傷害，亦有行政院國軍退除役
    官兵委員會臺北榮民總醫院95年1 月18日及95年5 月22日診
    斷證明書、台北市立關渡醫院95年3 月1 日診斷證明書各1
    紙等在卷可憑（3028號偵卷第22、56、102 頁），堪可認定
    。
三、按雇主對防止有墜落之虞之作業場所引起之危害應有符合標
    準之必要安全衛生設備；雇主對於經中央主管機關指定具有
    危險性之機械或設備，非經檢查機構或中央主管機關指定之
    代行檢查機構檢查合格，不得使用；經中央主管機關指定具
    有危險性機械或設備之操作人員，雇主應僱用經中央主管機
    關認可之訓練或經技能檢定之合格人員充任之；雇主對勞工
    應施以從事工作及預防災變所必要之安全衛生教育、訓練；
    ；勞工安全衛生法第5 條第1 項第5 款、第8 條第1 項前段
    、第15條、第23條第1 項分別定有明文。又吊籠：載人用吊
    籠為危險性機械，危險性機械及設備安全檢查規則第3 條第
    6 款定有明文。再雇主對吊籠使用之吊掛用鋼索、吊鏈、纖
    維索、吊鉤、吊索、鏈環等用具，應於每日作業前實施檢點
    ，勞工安全衛生組織管理及自動檢查辦法第58條亦有明文。
    且雇主對勞工於吊籠工作台上作業時，應使勞工佩戴適當之
    安全帶及安全帽；雇主對於椅式吊籠以外之吊籠，應設有效
    固定安全帶用之金屬安裝具，起重升降機具安全規則第132
    條、第136 條亦有明文。被告丙○○為甲○○之雇主，依法
    即負有前開注意義務，而依當時情形並無不能注意之情事，
    竟疏未注意，僱用未經中央主管機關認可之訓練或經技能檢
    定合格之甲○○，從事吊籠危險性機械之操作工作，又未使
    甲○○接受安全衛生教育訓練，且提供未經檢查合格之自製
    夾具作為吊籠之固定裝置，亦未設置有效固定安全帶用之金
    屬安裝具、安全扣及其他安全設備，以防止墜落，致甲○○
    於上開時、地自高處墜落地面，受有如事實欄所述之傷害，
    其有過失至明。甲○○因此受有如事實欄所述之傷害，已如
    前述，被告之過失與甲○○所受上開傷害間顯有相當因果關
    係，被告自應負業務過失傷害罪責。本件事證已明，被告犯
    行洵堪認定。
四、按被告丙○○行為後，民國94年2 月2 日修正公布之刑法已
    於95年7 月l 日生效施行，其中第2 條第l 項「行為後法律
    有變更者，適用行為時之法律。但行為後之法律有利於行為
    人者，適用最有利於行為人之法律」之規定，係規範行為後
    法律變更所生新、舊法律比較適用之準據法，並非刑法實體
    法律，自不生行為後法律變更之比較適用問題，故刑法修正
    施行後，應適用該修正後之第2 條第l 項之規定，依「從舊
    、從輕」之原則比較新、舊法律之適用。經查：刑法第284
    條第2 項業務過失傷害罪，其法定刑有關罰金部分為（銀元
    ）1 千元以下罰金。查刑法分則編各罪所定罰金刑之貨幣單
    位原為銀元，修正前刑法第33條第5 款規定：「罰金：1 元
    （銀元）以上。」，而依罰金罰鍰提高標準條例規定，就72
    年6 月26日前修正之刑法部分條文罰金數額提高2 至10倍，
    其後修正者則不提高倍數，並依現行法規所定貨幣單位折算
    新臺幣條例規定，以銀元1 元折算新臺幣3 元。修正後刑法
    第33條第5 款規定：「罰金：新臺幣1000元以上，以百元計
    算之。」，刑法第33條第5 款所定罰金貨幣單位經修正為新
    臺幣後，刑法分則各罪所定罰金刑之貨幣單位亦應配合修正
    為新臺幣，為使刑法分則編各罪所定罰金之最高數額與刑法
    修正前趨於一致，乃增訂刑法施行法第1 條之1 ：「中華民
    國94年1 月7 日刑法修正施行後，刑法分則編所定罰金之貨
    幣單位為新臺幣。94年1 月7 日刑法修正時，刑法分則編未
    修正之條文定有罰金者，自94年1 月7 日刑法修正施行後，
    就其所定數額提高為30倍。但72年6 月26日至94年1 月7 日
    新增或修正之條文，就其所定數額提高為3 倍。」。從而，
    刑法修正後刑法分則編各罪所定罰金刑之最高數額，適用刑
    法施行法第1 條之1 之規定後，並無不同，即對被告並無有
    利或不利之情形；惟修正後刑法第33條第5 款所定罰金刑最
    低數額，較之修正前提高，自以修正前刑法第33條第5 款規
    定有利於被告，故應適用修正前之相關規定。查被告為睿展
    公司負責人，其承包上開業務，為從事業務之人。核被告丙
    ○○所為，係犯刑法第284 條第2 項之業務過失傷害罪。
五、原判決以被告犯業務過失傷害罪事證明確，判處有期徒刑4
    月，如易科罰金，以銀元300 元即新台幣900 元折算1 日，
    其認事用法及量刑固非無見，惟原判決認被告上開犯行，犯
    罪時間雖在96年4 月24日以前，但經通緝到案，故不符中華
    民國96年罪犯減刑條例規定，不得依該條例減刑。查被告本
    件犯行在96年4 月24日以前，原審因其傳喚、拘提未到庭，
    而於96年7 月10日發佈通緝，被告並於同年月13日為警緝獲
    乙情，有本院96年7 月10日通緝書及同年9 月11日撤銷通緝
    書在卷可徵。查中華民國96年罪犯減刑條例於96年7 月16日
    施行，是被告通緝及緝獲之時間均在該條例施行前。按本條
    例施行前，經通緝而未於中華民國96年12月31日以前自動歸
    案接受偵查、審判或執行者，不得依本條例減刑，中華民國
    96年罪犯減刑條例第5 條定有明文，該條立法理由謂：「一
    、按通緝犯乃惡意逃避法律制裁，本無接受裁判及悔改之意
    ，如嗣後經逮捕到案仍施予減刑，不啻有鼓勵民眾藐視法律
    之誤識，且對本條例施行前，因不知政府即將辦理減刑而自
    動到案服刑完畢之受刑人，因無法享受減刑寬典，尤難謂平
    。為維護法律尊嚴及消弭上述不公平現象，爰定明依本條例
    應減刑之通緝犯須於一定期限內自動歸案接受偵查、審判或
    執行，始能獲邀減刑寬典。二、將自動歸案截止日期定為96
    年12月31日，以免案件遷延，喪失減刑鼓勵犯罪人早日更生
    之美意。」，由此可知，上開減刑條例第5 條之適用時機，
    限於「96年7 月15日以前（包含當日）」經通緝，未於「96
    年7 月16日施行起至96年12月31日以前（包含當日）」自動
    歸案，才不得依本條例減刑。再該條文之規定，係鼓勵通緝
    犯應儘快自動歸案接受偵查、審判或執行，如未於96年12月
    31日以前自動歸案接受偵查、審判或執行，即不得依該條例
    減刑，是除鼓勵通緝犯自動歸案外，實亦有失權之效果，從
    而條文之解釋自應採限縮解釋，僅就條文所明定之情形予以
    適用，是該條例施行前經通緝者，而於96年7 月16日該條例
    施行前即遭逮捕者，並未明定不得減刑，自不得逕以條文之
    擴張解釋剝奪被通緝人受減刑寬典之機會，而應回歸減刑條
    例第2 條之「原則減刑，例外不減刑」之原則，予以減刑（
    臺灣高等法院暨所屬法院96年法律座談會刑事類提案第39號
    參照）。查被告本件犯行之時間在96年4 月24日之前，其於
    中華民國96年罪犯減刑條例96年7 月16日施行前之96年7 月
    10日經本院通緝，並於同年7 月13日經警緝獲，依上開說明
    ，被告並不適用同條例第5 條之規定，而仍得依該條例第2
    條第1 項第3 款規定減其刑期2 分之1 。原審認不得減刑，
    自有未洽，被告上訴理由雖未及此，然原審判決既有上述瑕
    疵，自無從維持，應由本院撤銷改判。爰審酌被告過失之情
    節、告訴人甲○○所受之傷害非輕、被告自案發迄今逾2 年
    猶未與告訴人達成和解，賠償其所受之損害，暨被告犯後坦
    承犯行等一切情狀，量處如主文所示之刑，又修正前刑法第
    41 條 第1 項前段規定：「犯最重本刑為5 年以下有期徒刑
    以下之刑之罪，而受6 個月以下有期徒刑或拘役之宣告，因
    身體、教育、職業、家庭之關係或其他正當事由，執行顯有
    困難者，得以1 元以上3 元以下折算1 日，易科罰金。」，
    而被告行為時之易科罰金折算標準，依95年7 月1 日修正條
    文施行前罰金罰鍰提高標準條例第2 條前段之規定（該條業
    經總統於95年5 月17日公布刪除，並自95年7 月1 日失效）
    ，就其原定數額提高為100 倍折算1 日，則被告行為時之易
    科罰金折算標準，應以銀元100 元至300 元折算1 日，經折
    算為新臺幣後，係以新臺幣300 元至900 元折算為1 日；惟
    修正後之刑法第41條第1 項前段則規定：「犯最重本刑為5
    年以下有期徒刑以下之刑之罪，而受6 個月以下有期徒刑或
    拘役之宣告者，得以新臺幣1,000 元、2,000 元或3,000 元
    折算1 日，易科罰金。」，比較修正前後之易科罰金折算標
    準，依刑法第2 條第1 項前段之規定，應適用修正前刑法第
    41條第1 項前段及修正前罰金罰鍰提高標準條例第2 條前段
    之規定，定其易科罰金之折算標準。再按中華民國96年罪犯
    減刑條例第5 條規定：「本條例施行前，經通緝而未於中華
    民國96年12月31日以前自動歸案接受偵查、審判或執行者，
    不得依本條例減刑。」係指於該條例施行前經通緝，而未於
    該條例施行後至96年12月31日前自動歸案者，不得依該條例
    減刑，如係於該條例施行前經通緝，並於該條例施行前經緝
    獲到案者，應不受該條規定不得減刑之限制，已如前述。本
    件被告於原審，雖經通緝到案，但係於中華民國96年罪犯減
    刑條例施行前即已到案，並無同條例第5 條之適用，查被告
    上開犯行，犯罪時間在96年4 月24日以前，其所犯之罪，符
    合中華民國96年罪犯減刑條例有關減刑之規定，爰依該條例
    第2 條第1 項第3 款之規定減其刑期二分之一，並諭知易科
    罰金之折算標準。
六、據上論斷，應依刑事訴訟法第455 條之1 第1 項、第3 項、
    第369 條第1 項前段、第364 條、第299 條第1 項前段，刑
    法第2 條第1 項前段、第284 條第2 項前段、修正前刑法第
    41條第1 項前段，刑法施行法第1 條之1 ，修正前罰金罰鍰
    提高標準條例第2 條，現行法規所定貨幣單位折算新臺幣條
    例第2 條，中華民國96年罪犯減刑條例第2 條第1 項第3 款
    、第7 條，判決如主文。
七、本案經檢察官湯偉祥到庭執行職務。
中    華    民    國    97    年    4     月    25    日
                  刑事第三庭審判長法  官  杜惠錦
                                  法  官  陳美彤
                                  法  官  江翠萍
以上正本證明與原本無異。
本件不得上訴。
                                  書記官  陳慧玲
中    華    民    國    97    年    4     月    25    日
附錄本案論罪科刑之法條：
刑法第284條第2 項
從事業務之人，因業務上之過失傷害人者，處1 年以下有期徒刑
、拘役或1 千元以下罰金，致重傷者，處3 年以下有期徒刑、拘
役或2 千元以下罰金。


司法院資訊處製作；財團法人民間司法改革基金會備份。
